【裁判字號】    94,訴,1689
【裁判日期】    950428
【裁判案由】    偽造有價證券等
【裁判全文】
臺灣板橋地方法院刑事判決              94年度訴字第1689號
公  訴  人  臺灣板橋地方法院檢察署檢察官
被      告  丙○○
            己○○
            甲○○
                    起訴書誤.
上三人共同
選任辯護人  毛仁全律師
上列被告因詐欺案件，經檢察官提起公訴（94年度偵字第12494
號），本院判決如下：
    主  文
丙○○、己○○、甲○○，均無罪。
    理  由
一、公訴意旨略以：同案被告戊○○（到案後另結）、被告丙○○夫妻均係久葉科技股份有限公司（設臺北縣五股鄉○○路
    ○ 段10號4 樓，下簡稱久葉公司）負責人，被告己○○係其
    二人之子，在久葉公司任職業務部經理，被告甲○○則為該
    公司董事長（戊○○）特別助理，4 人共同意圖為自己不法
    之所有，並基於概括之犯意，自民國（下同）94年3 月間起
    ，經人介紹結識乙○○、丁○○後，即向乙○○、丁○○謊
    稱久葉公司所生產之產品（衛星定位）在市場上無競爭對手
    ，準備推出自有品牌，已接獲國外大筆訂單，且在中國大陸
    投資設有工廠（深圳英義通電子廠），公司營業額將大幅成
    長，獲利可觀，致乙○○、丁○○均陷於錯誤，其中乙○○
    自94年3 月17日起至94年4 月29日止，陸續在久葉公司內借
    款予戊○○等人，總計新臺幣（下同）31,700,000元，丁○○則自94年3 月21日起至94年5 月21日止，陸續介紹友人借
    款予戊○○等人，總計31,480,000元。嗣戊○○等4 人取得
    前開借款後，即趁機於94年5 月21日（週六）、22日（週日
    ）僱用大貨車將工廠內之成品及原料載走，不知去向，同案
    被告戊○○及被告丙○○、己○○、甲○○亦避不見面，因
    認被告丙○○、己○○、甲○○均涉犯刑法第339 條第1 項
    之詐欺取財罪嫌。
二、按犯罪事實應依證據認定之，無證據不得認定犯罪事實；又
    不能證明被告犯罪者，應諭知無罪之判決；刑事訴訟法第15
    4 條第2 項、第301 條第1 項分別定有明文。又犯罪事實之
    認定，應憑真實之證據，倘證據是否真實尚欠明確，自難以
    擬制推測之方法，為其判斷之基礎；而認定犯罪事實之證據
    係指足以認定被告確有犯罪行為之積極證據而言，該項證據
    自須適合於被告犯罪事實之認定，始得採為斷罪資料（參照
    最高法院53年台上字第656 號、29年上字第3105號判例）。
    且刑事訴訟上證明之資料，無論其為直接或間接證據，均須
    達於通常一般之人均不致有所懷疑，而得確信其為真實之程
    度，始得據為有罪之認定，若其關於被告是否犯罪之證明未
    能達此程度，而有合理懷疑之存在，致使無從形成有罪之確
    信，根據「罪證有疑，利於被告」之證據法則，即不得遽為
    不利被告之認定（參照最高法院76年台上字第4986號判例）
    。其以情況證據（即間接證據）斷罪時，尤須基於該證據在
    直接關係上所可證明之他項情況事實，本乎推理作用足以確
    證被告有罪，方為合法，不得徒憑主觀上之推想，將一般經
    驗上有利被告之其他合理情況逕予排除（參照最高法院32年
    上字第67號判例）；又告訴人之告訴，係以使被告受刑事訴
    追為目的，是其陳述是否與事實相符，仍應調查其他證據以
    資審認；又按刑法第339 條第1 項詐欺取財罪之成立，以意
    圖為自己或第三人不法所有，以詐術使人將本人或第三人之
    物交付為要件，故須具備：(一)行為人有為自己或第三人不法
    所有之主觀意圖。(二)行為人向被害人施用詐術。(三)被害人因
    其詐術而陷於錯誤，而交付本人或第三人之物等三項構成要
    件始足當之，苟欠缺其一，即無從成立該罪，此觀該法條規
    定自明。
三、公訴人認被告丙○○、己○○、甲○○涉犯前開詐欺取財犯
    行，無非係以證人乙○○、丁○○、陳鴻翔、蔡永良、何俊
    憲、辛○○、許吉富、歐麗慧、吳坤樹、庚○○之證詞、久
    葉公司相關資料、被告等人向告訴人借款用之支票及本票影
    本、丁○○簽發之支票、久葉公司2005年營運計劃書、乙○○交付戊○○現金交付紀錄表及戊○○、陳鴻翔收受乙○○
    交付款項證明文件為其論斷依據。訊據被告丙○○、己○○
    、甲○○均堅決否認犯罪，被告丙○○辯稱：前開借款事宜
    ，均係同案被告戊○○接洽，伊只是依同案被告戊○○之指
    示開票；被告己○○辯稱：伊於久葉公司負責外銷業務，除
    了於告訴人乙○○帶一中東客戶來公司時，伊曾為產品簡介
    外，並未與乙○○、丁○○接洽借貸事宜；被告甲○○辯稱
    ：伊到久葉公司不到半年，擔任特別助理也僅1 月，完全沒
    有直接與告訴人乙○○、丁○○接觸等語。
四、按久葉公司透過告訴人乙○○、丁○○提供借款，嗣未能清
    償等情，業據告訴人（證人）乙○○、丁○○到庭結證無訛
    ，且有卷附支票、本票影本附卷足憑，且被告丙○○、己○○、甲○○就此亦未加爭執，是此一事實固堪認非虛，惟本
    件首應探究者，厥係該等借款是否因被告丙○○、己○○、
    甲○○施用詐術，或渠等相互間與同案被告戊○○間就詐欺
    罪行有犯意聯絡及行為分擔？
五、經查：
（一）告訴人（證人）乙○○於本院審理中到庭結證稱：「（你
      和戊○○如何認識？）銀行介紹的。」、「（為何交付款
      項給久葉公司三千多萬？）『戊○○』說公司需要資金，
      我們可以合作，本來是用借貸，後來可以轉為公司股東，
      在股份還沒有明確之前，他在大陸有二千多萬元資金擔保
      ，這部分可以拿回來，不會有損失。」、「（你說借款給
      久葉公司，如何接洽？）『是戊○○跟我提的，大部分都
      是他跟我提的』，我們是開會，有時丙○○也在場，『大
      部分都是戊○○跟我談』。」、「（你和諶秉宏、吳坤樹
      三人對久葉公司財務、營運評估結果如何？）『戊○○』
      說公司需要資金，只要這一筆資金進去，業務都已經準備
      好了，就可以把產品做出去。」、「（你認為被告甲○○
      、己○○、丙○○與戊○○之間有詐欺犯意聯絡之事證為
      何？）甲○○部分是因為甲○○幫戊○○談銀行貸款、公
      司財務部分好像會經手，有些資料是甲○○幫戊○○準備
      的。己○○是負責業務，我的國外客戶來的時候是己○○
      負責做業務介紹，丙○○部分有些資金調度部分她會跟我
      說要把錢交給哪個廠商，或交給她弟弟，她弟弟再去銀行
      轉帳給其他廠商，或公司經手的人，『戊○○部分就是他
      跟我說公司業務進行狀況，資金需求』。」、「（有關被
      告丙○○、被告己○○、被告甲○○部分是在你談成借款
      給久葉公司戊○○借款協議之前還是之後？）除了第一筆
      有去公司有和丙○○見面，她大概介紹公司情況，其他都
      是之後才有與丙○○、己○○、甲○○接洽。」（見本院
      95年3 月14日審判筆錄），由前開證詞足認尚非被告丙○○、己○○或甲○○與告訴人乙○○洽談前開借款事宜且
      施用詐術。
（二）又告訴人（證人）丁○○到庭結證稱：「（去年三月份在
      哪裡任職？）在久葉公司內擔任副總經理。」、「（當時
      你負責業務範圍？）因為久葉公司資金有缺口，所以來幫
      久葉公司調資金。」、「（何人請你調度資金？）『戊○○』。」、「（當時在場三位被告擔任何職務？）丙○○
      是財務長，所以公司上上下下出入的帳目、開票付款都是
      丙○○負責的。己○○我不清楚，他好像是擔任業務，我
      認識，但沒有交集。甲○○是董事長的秘書，處理公司向
      銀行的業務、開信用狀的業務。」、「（所以丙○○跟你
      接洽公司缺資金的情形，是你到久葉公司擔任副總之後的
      事情？）是的。」、「（在久葉公司之前都是戊○○跟你
      接洽？）是戊○○請我來公司的，在我還沒有來公司之前
      ，沒有就資金的問題跟丙○○接洽。」、「（就己○○、
      甲○○部分，他們有對你使用何種詐術？）一個是董事長
      秘書，一個是戊○○的兒子，丙○○是財務長，我所調來
      的資金，一下子被五、六十個黑道押著，五月二十二日我
      調一千兩百萬元給戊○○，相隔兩天公司就倒了，所以我
      要告他們。五月二十三日我還叫朋友匯款是伍佰萬的資金
      。」、「（根據你的陳述，久葉公司所調借的錢，你是否
      有義務處理？）我沒有義務去還，但我有生命的危險。」
      、「（金主為何願意借錢給久葉公司？）我在幕後看到戊○○每天欠錢，我也有幫忙講好話，所以這些人現在都在
      怪我。」、「（金主借錢給久葉公司，整個細節，是否都
      是透過你講還是跟久葉公司談？）金主有跟『戊○○』面
      對面談。」、「（你在偵查中有提到對借款細節是否知情
      ，結果你說都是金主與久葉公司談的？）當初要戊○○出
      面談，後來就由丙○○開票就可以，因為信用機制已經建
      立了。」（見本院95年2 月14日審判筆錄）、「（借給久
      葉公司的錢有無包含你自己的部分？）我只是幫他介紹金
      主。」、「（利息如何給金主？）都是『戊○○』和金主
      談的。」、「（丙○○有無和金主洽談？）『沒有，都是
      戊○○出面』，大部分的票都是丙○○背書，因為戊○○
      不在。」（見本院95年3 月14日審判筆錄），由證人丁○○上開證詞亦足知並非被告丙○○、己○○或甲○○與證
      人丁○○或「金主」洽談前開借款事宜，且施用詐術。
（三）如上所述，因難認被告丙○○、己○○或甲○○係與乙○○、丁○○及「金主」接洽前開借款之人，自難僅因被告
      丙○○、己○○分別為同案被告戊○○之配偶（起訴書認
      被告丙○○於前開借款時間係久葉公司之負責人容有誤會
      ）、兒子及被告甲○○為同案被告戊○○之特別助理等關
      係，即遽予認定渠等就同案被告戊○○所為借款事宜若觸
      犯詐欺取財罪名時，因彼此間有犯意聯絡及行為分擔而應
      共負罪責。
（四）至於公訴人所提前揭證人之證詞及文件，亦均不足為被告
      丙○○、己○○及甲○○不利認定之佐證，附此敘明。
六、綜上所述，被告丙○○、己○○及甲○○就此詐欺罪嫌之辯
    解並非全然無足採信，而公訴人認被告丙○○、己○○及甲○○涉犯前揭罪行，所為之舉證亦尚未能達通常一般之人均
    不致有所懷疑，而得確信其為真實之程度，而有合理懷疑之
    存在，即不得遽為不利被告之認定；此外，本院復查無積極
    證據足資認定被告丙○○、己○○及甲○○確有被訴之前開
    犯行，則既不能證明被告犯罪，揆諸前揭說明，本院自應為
    被告丙○○、己○○及甲○○均無罪之諭知。
據上論斷，應依刑事訴訟法第301 條第1 項，判決如主文。
本案經檢察官蘇揚旭到庭執行職務。
中    華    民    國    95    年      4     月    28  日
                刑事第十六庭  審判長法  官  陳鴻清
                                    法  官  歐陽漢菁
                                    法  官  楊志雄
以上正本證明與原本無異。
如不服本判決，應於判決送達後10日內，向本院提出上訴狀，上
訴於臺灣高等法院。
                                    書記官  林蔚然
中    華    民    國    95    年      4     月    28  日


司法院資訊處製作；財團法人民間司法改革基金會備份。
